【裁判字號】    92,上訴,1617
【裁判日期】    920619
【裁判案由】    家暴妨害自由
【裁判全文】
臺灣高等法院刑事判決                          九十二年度上訴字第一六一七號
    上  訴  人  臺灣板橋地方法院檢察署檢察官
    被      告  甲○○
右上訴人因家暴妨害自由案件，不服臺灣板橋地方法院九十二年度訴字第五０號，中
華民國九十二年四月二十一日第一審判決（起訴案號：臺灣板橋地方法院檢察署九十
一年度偵字第九二七三號），提起上訴，本院判決如左：
    主  文
原判決撤銷，發回臺灣板橋地方法院。
    理  由
一、本件公訴意旨略以：(一)被告甲○○與乙○○原係夫妻關係（業於民國九十一年
    七月一日經原審法院判決離婚確定），離婚前夫妻平素感情不睦，甲○○前於
    民國（下同）九十一年五月二十八日因家庭暴力之傷害案件，經原審法院判處拘
    役五十日，同年七月一日確定，嗣於同年七月三十一日易科罰金執行完畢。又
    於九十一年七月三十一日因家庭暴力防治法案件，經原審法院判處拘役四十日，
    同年九月十六日確定，嗣於同年十月八日易科罰金執行完畢。(二)甲○○基於概
    括之犯意，先於九十年十月二十八日凌晨一時十分許，在臺北縣新莊市○○街
    十七巷一號住處，以言詞恫嚇乙○○稱：「不是妳死，就是我亡」、「反正妳被
    打過，不在乎再被打一次」等語，以加害生命、身體之事，使乙○○心生畏懼致
    生危害於安全。繼於同年十一月六日晚間十一時許，承前同一概括犯意，在上
    開住處房間內復對乙○○恐嚇稱：「要將妳打成殘廢，不能出庭」等語，以加害
    身體之事，使乙○○心生畏怖致生危害於安全。又於同年十一月二十二日上午
    十一時許，在同址向乙○○求歡遭拒，竟基於剝奪行動自由之犯意，將乙○○強
    壓在臥室床上，不許乙○○起身，剝奪乙○○之行動自由長達二小時之久，因認
    被告連續涉犯刑法第三百零五條之恐嚇及同法第三百零二條之妨害自由等罪嫌云
    云。
二、原審判決以：
(一)按案件曾經判決確定者，應諭知免訴之判決，刑事訴訟法第三百零二條第一款定
    有明文。又訴訟上所謂一事不再理之原則，係指同一案件曾經有實體上之確定判
    決，其犯罪之起訴權業已消滅，不得再為訴訟之客體者而言。而對於曾經判決確
    定之案件，重行起訴，雖所訴之罪名不同，然事實之內容則完全一致，仍不失其
    案件之同一性。且一事不再理之原則關於實質上一罪或裁判上一罪，亦均有其適
    用，亦有最高法院二十四年上字第一五二號、四十六年臺上字第九三五號、及六
    十年臺非字第七七號判例可資參照。
(二)經查本件告訴人乙○○於九十一年二月二十六日具狀向臺灣板橋地方法院檢察署
    檢察官提起本件告訴時，所舉被告之犯罪行為，除公訴意旨所指之犯罪事實外，
    其中於九十年十一月二十二日上午十一時許在前開住處，除遭被告強壓床上控制
    行動自由外，另又指訴被告出手毆打告訴人，致告訴人因此受有臉部擦傷、瘀血
    三處各約一×一公分、四×二公分、二×一公分、及左手肘腫脹等傷害，被告並
    以「外面有姘夫」、「淫蕩」等語辱罵告訴人，及出言恐嚇告訴人稱：「就算離
    婚，也不會放過妳」等語，致告訴人心生畏懼危害於安全（見偵查卷附告訴狀及
    警詢筆錄）。經原審當庭訊問告訴人及告訴代理人，亦確認對於被告九十年十一
    月二十二日上午十一時許之行為，當初有告訴妨害自由及恐嚇之意思（見原審九
    十二年四月十七日訊問筆錄），而被告對其曾先後以起訴書所載言語恐嚇告訴人
    之事實並不否認（見原審同日訊問筆錄）。則被告於九十年十一月二十二日上午
    十一時許在前開住處，除有公訴意旨所指之妨害自由行為外，尚有恐嚇告訴人之
    行為，此部分公訴意旨疏未論及，且此部分之恐嚇行為與起訴書所指之二次恐嚇
    犯行，時間緊接，犯罪構成要件相同，顯係基於概括犯意為之，應屬裁判上一罪
    之連續犯關係。
(三)再查被告於九十年十一月二十二日上午十一時許在前開住處尚有出手毆打告訴人
    成傷之行為，傷害部分前業經告訴人於九十年十一月二十二日提起告訴，原審法
    院於九十一年五月二十八日以九十一年度易字第一一二０號判處被告拘役五十日
    ，同年七月一日確定，嗣於同年七月三十一日易科罰金執行完畢，有該案判決正
    本、及本院被告全國前案紀錄表各一件在卷可查。被告之傷害行為既係於同時同
    地對告訴人為妨害自由、恐嚇等行為之際發生，自與妨害自由、恐嚇之行為有方
    法結果之牽連犯關係。而當日被告之恐嚇行為又與起訴書所載之二次恐嚇行為有
    裁判上一罪之連續犯關係，已見前述。是本案被告之連續恐嚇、妨害自由等行為
    既與前開傷害案件有裁判上一罪之牽連犯關係，自為前開傷害案件既判力效力所
    及。公訴意旨漏未論及被告於九十年十一月二十二日上午十一時許之恐嚇行為，
    又置當日傷害行為與妨害自由、恐嚇等犯行間之牽連犯關係不論，逕自切割具有
    裁判上一罪關係之犯罪事實提起公訴，尚有未當。因依刑事訴訟法第三百零二條
    第一款、第三百零七條不經言詞辯論，逕為被告免訴之判決。
三、惟按，刑法第五十五條所謂之牽連犯，必須二個以上之行為有方法與結果之關係
    者，始足構成，亦即必須以犯一罪之方法行為犯他罪，或以犯一罪之結果行為犯
    他罪，方有牽連關係之可言（七十三年台上字第五四四六號判決參照）。又：刑
    法上之牽連犯，係指行為者意念中祇欲犯某罪，而其實施犯罪之方法，或其實施
    犯罪之結果，觸犯行為人目的行為以外之其他罪名而言。牽連犯的數行為間，有
    無方法或結果行為與目的行為之牽連關係存在，並應參酌行為時客觀的事實以為
    決定，亦即在客觀上認其方法或結果行為，與犯罪之目的行為，有不可分離之直
    接密切關係，始克成立，最高法院著有七十九年台上字第五四七號判例可稽。經
    查，本件縱認告訴人乙○○於九十一年二月二十六日具狀向臺灣板橋地方法院檢
    察署檢察官提起本件告訴時，其所告訴被告之犯罪行為，包括：遭被告強壓床上
    控制行動自由、毆打告訴人成傷（臉部擦傷、瘀血三處各約一×一公分、四×二
    公分、二×一公分、及左手肘腫脹）、以「外面有姘夫」、「淫蕩」等語辱罵告
    訴人、及以「就算離婚，也不會放過妳」等語恐嚇告訴人等各犯罪行為。惟查，
    傷害部分，或可認係妨害自由之方法行為，而恐嚇部分，雖於妨害自由中所犯，
    然衡諸客觀事實及其主觀欲意犯罪目的，恐嚇並非妨害自由之方法，亦非妨害自
    由之結果，乃另行起意之犯罪，故與妨害自由似無方法或結果行為與目的行為之
    牽連關係存在，原審判決以妨害自由、恐嚇犯行間有牽連犯關係，為裁判上一罪
    且曾經判決確定，而判決本件免訴，是否妥適，即非無斟酌餘地，檢察官以此指
    摘原判決不當，尚非無理由，應由本院予撤銷，發回原審法院更為妥適裁判，並
    不經言詞辯論為之。
據上論斷，應依刑事訴訟法第三百六十九條第一項前段、第三百七十二條，判決如主
文。
中      華      民      國    九十二    年      六      月     十九     日
                              台灣高等法院刑事第九庭
                                    審判長法  官  李  文  成
                                          法  官  周  盈  文
                                          法  官  官  有  明
右正本證明與原本無異。
不得上訴。
                                          書記官  林  蓓  瑜
中      華      民      國    九十二    年      六      月     二十     日


司法院資訊處製作；財團法人民間司法改革基金會備份。
